【裁判字號】    97,訴,440
【裁判日期】    971231
【裁判案由】    分割共有物
【裁判全文】
臺灣臺南地方法院民事判決               97年度訴字第440號
原      告  壬○○
                        11弄.
訴訟代理人  林聯輝律師
複  代理人  徐朝琴律師
            鄭慶海律師
被      告  子○○
            己○○
            辛○○
            戊○○
            甲○○○
            丙○○○
            乙○○○
            癸○○
            丁○○
            卯○○
            丑○○
            寅○○
            辰○○
            庚○○
上列當事人間請求分割共有物事件，經本院於民國97年12月17日
言詞辯論終結，判決如下：
    主      文
被告卯○○、丑○○、寅○○、辰○○、庚○○應就其被繼承人
楊再興所有坐落於臺南縣歸仁鄉○○○段一四四四之六地號土地
，面積一０五平方公尺，應有部分二十分之一，及同段一四四四
之四四地號、面積二七平方公尺土地，應有部分六十分之一，辦
理繼承登記。
兩造共有坐落臺南縣歸仁鄉○○○段一四四四之六地號、面積一
０五平方公尺土地，應予分割如附圖甲案所示：編號甲1部分、
面積六六‧五平方公尺，分歸原告所有；編號乙1部分、面積七
平方公尺，分歸被告丁○○所有；編號丙1部分、面積三一‧五
平方公尺，分歸被告子○○、己○○、辛○○、戊○○、甲○○○、丙○○○、乙○○○、癸○○、卯○○、丑○○、寅○○、
辰○○、庚○○保持共有【其中被告子○○、己○○、辛○○、
戊○○、甲○○○、丙○○○、乙○○○、癸○○各按其原應有
部分比例保持共有，另卯○○、丑○○、寅○○、辰○○、庚○○按其原被繼承人楊再興應有部分比例與前述共有人保持共有；
卯○○、丑○○、寅○○、辰○○、庚○○之間按應繼分比例保
持共有】。
兩造共有坐落臺南縣歸仁鄉○○○段一四四四之四四地號、面積
二七平方公尺土地，應予分割如附圖甲案所示：編號甲2部分、
面積十四‧六二平方公尺，分歸原告所有；編號乙2部分、面積
五‧五八平方公尺，分歸被告丁○○所有；編號丙2部分、面積
六‧八平方公尺，分歸被告子○○、己○○、辛○○、戊○○、
甲○○○、丙○○○、乙○○○、癸○○、卯○○、丑○○、寅
○○、辰○○、庚○○保持共有【其中被告子○○、己○○、辛○○、戊○○、甲○○○、丙○○○、乙○○○、癸○○各按其
原應有部分比例保持共有，另卯○○、丑○○、寅○○、辰○○
、庚○○按其原被繼承人楊再興應有部分比例與前述共有人保持
共有；卯○○、丑○○、寅○○、辰○○、庚○○之間按應繼分
比例保持共有】。
訴訟費用由兩造按如附表所示應有部分比例負擔（其中卯○○、
丑○○、寅○○、辰○○、庚○○就其應負擔額連帶負擔）。
    事實及理由
壹、程序方面：
一、本件被告己○○、乙○○○、癸○○、卯○○、丑○○、寅
    ○○、辰○○、庚○○等人始終未到庭，被告辛○○、戊○○、甲○○○、丙○○○未於最後言詞辯論期日到庭，查無
    民事訴訟法第386條各款所列情形，爰依上開規定，依原告
    之聲請，由其一造辯論而為判決。
二、按原告於判決前，得撤回訴之全部或一部，但被告已為本案
    之言詞辯論者，應得其同意；訴之撤回，被告於期日到場，
    未為同意與否之表示者，自該期日起，其未於期日到場或係
    以書狀撤回者，自前項筆錄或撤回書狀送達之日起，10日內
    未提出異議者，視為同意撤回，民事訴訟法第262條第1項、
    第4項定有明文。本件原告起訴時以丁○○、楊正輝、楊正
    瑞、林楊花、方楊水雲、謝楊素賢、潘楊素惠、楊素貞為被
    告，並請求就其被繼承人楊志所有系爭臺南縣歸仁鄉○○○
    段1444之6地號及同段1444之44地號之應有部分辦理繼承登
    記，另以鄭正德、楊進龍為被告，請求共有物分割，惟嗣因
    丁○○取得楊志、鄭正德、楊進龍所有之應有部分，並經丁○○就繼承楊志之部分辦理繼承登記，因此原告撤回上開繼
    承登記之請求及鄭正德、楊進龍之部分，而被告均未為同意
    與否之表示，依上開規定，應予准許。
三、再按，訴狀送達後，原告不得將原訴變更或追加他訴。但訴
    訟標的對於數人必須合一確定時，追加其原非當事人之人為
    當事人者，不在此限，民事訴訟法第255條第1項第5款定有
    明文。本件為分割共有物事件，對於共有人全體必須合一確
    定，系爭土地共有人之一楊再興於民國97年3月9日已死亡，
    其權利由被告卯○○、丑○○、寅○○、辰○○、庚○○繼
    承，原告於起訴時漏未列入，乃追加上開繼承人為被告，並
    追加辦理繼承登記之聲明。揆諸前揭規定，核無不合，應予
    准許。
四、末按，因繼承、強制執行、公用徵收或法院之判決，於登記
    前已取得不動產物權者，非經登記，不得處分其物權，民法
    第759條定有明文。又分割共有物，性質上為處分行為，依
    民法第759條規定，不動產之共有人中有人死亡時，於其繼
    承人未為繼承登記以前，固不得分割共有物。惟原告如於本
    案訴訟中，請求就共有人死亡之繼承人辦理繼承登記，並合
    併對該繼承人及其餘被告為分割共有物之請求，不但符合訴
    訟經濟原則，亦與民法第759條及強制執行法第130條規定之
    旨趣無違（最高法院69年台上字第1012號判例參照）。查系
    爭土地為兩造所共有，應有部分如附表所示，此有土地登記
    謄本（見本院卷(一)213至218頁）附卷可稽。又本件共有人之
    一楊再興於97年3月9日已死亡，其繼承人卯○○、丑○○、
    寅○○、辰○○、庚○○迄今未辦理繼承登記，有土地登記
    謄本、被繼承人楊再興之繼承系統表（見本院卷(一)63頁）及
    繼承人戶籍謄本（見本院卷(一)64至69頁）等在卷可參。因此
    ，原告起訴請求分割系爭土地之同時，併請求楊再興之繼承
    人即被告卯○○、丑○○、寅○○、辰○○、庚○○等人，
    就楊再興所遺留之應有部分辦理繼承登記，依上開說明，於
    法尚無不合，應予准許。
貳、實體方面：
一、本件原告主張：
(一)系爭2筆土地為兩造共有，各共有人及其應有部分範圍如附
    表所示。系爭土地並未以契約訂有不割之期限，亦無現在使
    用目的不能分割之情形，茲原告為管理及使用上方便起見，
    斟酌原告現使用於東方同段1441之1及1441之2地號土地上之
    房屋位置及同段1444-46、1444-45地號土地上房屋為被告丁○○所有等情形，依民法第823條規定，提起本訴。並提出
    分割方案（甲案）。
(二)民法第823條第1項但書所謂因物之使用目的不能分割，係指
    該共有物現在依其使用目的不能分割而言，倘現在尚無不能
    分割之情形，則將來縱有可能依其使用目的不能分割情事，
    亦無礙於共有人之分割請求權。依都市計劃法第42條、第50
    條、第51條之規定道路預定地屬於公共設施用地於一定期限
    內以徵收方式取得之，逾期即視為撤銷且於未取得前所有權
    人仍得繼續為原來之使用，故經都市○○○○○道路預定地
    而尚未開闢為道路之共有土地其共有人非不能訴請分割」（
    最高法院70年台上字第260號判決及75年度第5民事庭會議決
    議參照）。又「共有物之應有部分經實施查封後，共有人仍
    得依民法第824條規定之方法請求分割共有物，惟協議分割
    之結果有礙執行效果者，對於債權人不生效力，至能裁判分
    割係法院基於公平原則決定適當之方法而分割共有物，自不
    發生有礙於執行效果之問題，債權人即不得對之主張不生效
    力」（最高法院69年7月15日第13次民事庭會議決議）。準
    此，系爭土地雖經依都市○○○○○道路預定地，且其中共
    有人己○○、辛○○各應有部分，並先後各分別經本院80年
    度南院健執全全字第483號及96年7月23日南院雅96執全西字
    第2885號函辦理假扣押登記，然依上開說明，原告仍得請求
    分割應可認定。
(三)依分區○○○道路用地，將來原告分得之土地亦將闢為道路
    使用，而被告丁○○97年7月25日民事更正狀附圖所示分割方
    法（如附圖乙案），將使道路形成有彎折之狀態，依經驗法
    則，日後容易發生交通事故，實為不適當之分割方法。
(四)聲明如主文所示。
二、被告丁○○則以：系爭土地為都市計畫內8米計畫道路，未
    來將作為道路使用，實無分割之需要。若為分割，不同意原
    告所提之分割方案，蓋原告所提方案將會拆除被告所有之倉
    庫，原告既主張可以使用系爭土地，被告自亦可主張使用等
    語，資為抗辯。聲明駁回原告之訴，並提出分割方案（乙案
    ）。
三、被告子○○則以：同意分割，並同意被告丁○○所提之乙案
    ，但不同意原告所提之甲案，原告之所以要聲請分割，是因
    原告之工廠要將系爭土地作為道路使用，被告丁○○所提之
    分割方案則可避免系爭土地有大卡車通行等語，資為抗辯。
四、被告辛○○、戊○○、甲○○○、丙○○○未於最後言詞辯
    論期日到場，據其前到庭所為之陳述為：請求公平分割等語
    。
五、被告己○○、乙○○○、癸○○、卯○○、丑○○、寅○○
    、辰○○、庚○○等人受合法通知，未於準備程序及言詞辯
    論期日到場，亦未提出書狀作何聲明或陳述。
六、兩造不爭執之事實及本院勘驗現場結果：
(一)系爭2筆土地為兩造分別所共有，其應有部分為如附表所示
    。
(二)系爭2筆土地相鄰，西臨15米寬之臺南縣歸仁鄉○○○路，
    北邊、南邊皆為已經興建完成之民房，東邊則有原告之廠房
    （合進製麵廠，未保存登記），而合進製麵廠有兩門，其中
    之一為鐵門（面西，即面向系爭土地），原告目前係從另一
    面南之門通行，由臺南縣歸仁鄉○○○段1441之1、1441之3
    、1442之1、1442、1442之3、1442之7、1442之2地號通行至
    忠孝南路。而該1441之1、1441之3、1442之1、1442地號土
    地為水泥道路，約寬4米半，1442之3、1442之7、1442之2地
    號土地為柏油道路，各約寬2米半、4米半、3米3。
(三)系爭1444-6地號土地西北角，有一樓木板構造之儲藏室為被
    告丁○○所有，屬丁○○所有坐落於臺南縣歸仁鄉○○○段
    1444之45地號土地上之三層樓房的增建部分，另磚屋部分為
    被告子○○所有。系爭1444-6地號有磚屋1棟及1444-4地號
    上有1層樓之鐵皮屋，均為被告子○○所有。
(四)系爭土地均為都市○○○○○道路使用地。
(五)共有人即被告己○○、辛○○之應有部分，先後分別經本院
    80年度南院健執全全字第483號及96年7月23日南院雅96執全
    西字第2885號函辦理假扣押登記在案。
七、本件之爭執點在於，兩造所提出之分割方案，以何者較為公
    平妥適？本院審酌如下：
(一)按各共有人，得隨時請求分割共有物，但因物之使用目的不
    能分割或契約訂有不分割之期限者，不在此限；又共有物之
    分割，依共有人協議之方法行之，分割之方法不能協議決定
    者，法院得因任何共有人之聲請，以原物分配於各共有人，
    民法第823條條第1項、第824條第1項、第2項第1款分別定有
    明文。次按共有物倘現在尚無不能分割之情形，則將來縱有
    可能依其使用目的不能分割情事，亦無礙於共有人之分割請
    求權，故經都市○○○○○道路預定地而尚未開闢為道路之
    共有土地其共有人非不能訴請分割，此有最高法院75年度第
    5次民事庭會議決議（三）可參。再按請求分割共有物之訴
    ，應由法院依民法第824條命為適當之分配，不受任何共有
    人主張之拘束，且不論為原物分割或價金分配，均應由法院
    斟酌當事人之聲明、共有物之性質、經濟效用及全體共有人
    之利益等公平決定之，最高法院74年度第1次民事庭會議決
    議（二）可資參照。
(二)本件系爭土地為兩造所共有，其應有部分各如附表所示，雖
    均屬都市○○○○○道路用地，然因尚未開闢道路，所有人
    仍得為從來之使用，其使用目的尚無不能分割之情形，原告
    仍得請求分割，且兩造就系爭土地均無不分割之約定，迄今
    均不能達成分割協議之事實，則原告請求分割分別系爭2筆
    土地，洵屬有據，應予准許。
(三)查系爭土地為計畫道路用地，且西邊鄰15米寬之臺南縣歸仁
    鄉○○○路，原告主張其分得系爭土地之部分欲作道路使用
    ，並未違背都市計畫之目的，且依原告所提出之甲案，其分
    割後地形較為平整而不曲折，對於通行安全亦較無虞，且依
    共有人持分，分割線採平行分割，較符合公平，又被告丁○○分得部分（乙1）可與其所有坐落於臺南縣歸仁鄉○○○
    段1444之45地號土地合併使用，對被告丁○○而言，並無不
    利。反觀被告丁○○所提出之乙案，無非係為保留其木板造
    儲藏室（乙2位置），然該儲藏室乃丁○○於其毗鄰3層樓房
    旁所增建，且已老舊（丁○○自承係於20年前建造迄今，見
    本院卷(一)117頁），其經濟效用甚低，若予拆除，尚不致對
    占用者之權利有何重大影響。故比較上開方案結果，本院認
    原告所提出之甲案較為公平適當。至被告丁○○、子○○所
    稱，乙案可避免大卡車通行云云，然共有物分割後各共有人
    就其分得位置本有自由使用收益之權，原告如使用系爭土地
    通行大型車輛之必要，本應留意行車安全，此為原告應負之
    注意義務，然此與土地分割所應考量共有人間之公平性及土
    地經濟效用之長久性無涉，被告該部分之主張尚不可採。
(四)系爭土地經到場之被告子○○同意就丙1、丙2部分保持共有
    ，被告辛○○、戊○○、甲○○○、丙○○○則曾於言詞辯
    論期日到場表示希望公平分割，被告己○○、乙○○○、癸○○、卯○○、丑○○、寅○○、辰○○、庚○○則始終未
    於言詞辯論期日到場，雖非除原告及被告丁○○以外之共有
    人均表示願維持共有關係，惟若予以原物分割者，勢必造成
    土地之細分，不利土地之利用，若予以變賣後以價金分配，
    則與共有人全體之利益不符，因此，參酌原告及被告丁○○
    所提之方案、到場被告子○○之意願、共有物之經濟效用以
    及共有人全體之利益等，就除原告及被告丁○○以外之共有
    人在附圖所示之丙1、丙2部分保持共有，應予准許。
八、綜上所述，原告請求卯○○、丑○○、寅○○、辰○○、庚○○應就其被繼承人楊再興所遺系爭土地應有部分辦理繼承
    登記，核無不合，應予准許，爰判決如主文第1項所示。又
    審酌系爭土地之性質、對外通行問題、位置、公眾通行之安
    全、共有物之經濟效用以及共有人全體之利益與意願等一切
    情狀，故認附圖所示符合土地分割之經濟效用及共有人全體
    之利益，堪認係適當、公允之分割方法。從而，原告本於共
    有人之資格，起訴請求就系爭土地予以分割，即屬正當，應
    予准許，本院因而准分割系爭土地如主文第2項、第3項所示
    。
九、本件原告雖勝訴，惟本件係因分割共有物涉訟，由敗訴之被
    告負擔訴訟費用顯失公平，本院爰審酌如附表一、二所示各
    共有人之應有部分比例，依民事訴訟法第80條之1規定，命
    勝訴之原告亦負擔一部分之訴訟費用，併予敘明。
十、據上論結，本件原告之訴為有理由，依民事訴訟法第385條
    第1項前段、第78條、第80條之1、第85條第1項但書、第85
    條第2項，判決如主文。
中    華    民    國    97    年    12    月    31    日
                  民事第三庭    法  官  蔡雅惠
以上正本係照原本作成
如對本判決上訴，須於判決送達後20日內向本院提出上訴狀
中    華    民    國    97    年    12    月    31    日
                                書記官  詹書瑋
附表：臺南縣歸仁鄉○○○段1444之6、1444之44地號之共有人
      與其應有部分
┌──┬────────┬───────┬───────┐
│編號│     共有人     │ 1444之6地號  │ 1444之44地號 │
│    │                │   應有部分   │   應有部分   │
├──┼────────┼───────┼───────┤
│ 1  │     壬○○     │   30分之19   │   24分之13   │
├──┼────────┼───────┼───────┤
│ 2  │     丁○○     │   15分之1    │   150分之31  │
├──┼────────┼───────┼───────┤
│ 3  │     子○○     │   20分之1    │   50分之1    │
├──┼────────┼───────┼───────┤
│ 4  │     楊再興     │              │              │
│    │（由卯○○、楊聰│              │              │
│    │明、寅○○、楊麗│   20分之1    │   60分之1    │
│    │君、庚○○繼承其│              │              │
│    │應有部分）      │              │              │
├──┼────────┼───────┼───────┤
│ 5  │     己○○     │   20分之1    │   20分之1    │
├──┼────────┼───────┼───────┤
│ 6  │     辛○○     │   20分之1    │   200分之11  │
├──┼────────┼───────┼───────┤
│ 7  │     戊○○     │   20分之1    │   200分之11  │
├──┼────────┼───────┼───────┤
│ 8  │     甲○○○   │   80分之1    │   800分之11  │
├──┼────────┼───────┼───────┤
│ 9  │     丙○○○   │   80分之1    │   800分之11  │
├──┼────────┼───────┼───────┤
│ 10 │     乙○○○   │   80分之1    │   800分之11  │
├──┼────────┼───────┼───────┤
│ 11 │     癸○○     │   80分之1    │   800分之11  │
└──┴────────┴───────┴───────┘


司法院資訊處製作；財團法人民間司法改革基金會備份。
